【裁判字號】    98,台上,2295
【裁判日期】    981203
【裁判案由】    返還不當得利
【裁判全文】
最高法院民事判決            九十八年度台上字第二二九五號
上  訴  人  甲○○
訴訟代理人  陳惠伶律師
被 上訴 人  乙○○
訴訟代理人  劉榮滄律師
上列當事人間請求返還不當得利事件，上訴人對於中華民國九十
八年八月十二日台灣高等法院台中分院第二審判決（九十七年度
重上字第七七號）提起上訴，並為訴之變更，本院判決如下：
    主  文
原判決關於命上訴人給付及該訴訟費用部分廢棄，發回台灣高等
法院台中分院。
    理   由
本件被上訴人主張：上訴人與訴外人陳天汶及葉春雨，於民國七
十九年間向訴外人陳進郎購買坐落台中市○○區○○段一四七地
號土地（下稱系爭土地）中之四百坪權利，並訂立土地買賣契約
書，權利分配比例依序為一百坪、二百坪、一百坪。陳天汶所擁
有之上開二百坪土地權利，嗣轉讓予上訴人，故上訴人所擁有系
爭土地權利分配比例成為三百坪。於八十三年四月七日，伊以每
坪新台幣（下同）二萬六千元、總價五百二十萬元向上訴人買受
其受讓自陳天汶之二百坪土地權利（下稱第一次買賣）；應付之
價金除以上訴人前向伊所借貸之未償借款、所欠水電、電話、房
租合計四百九十五萬三千七百二十元抵扣外，不足額二十四萬六
千二百八十元，則由伊匯入上訴人在台中四信南屯分社第000
00000000號帳戶。繼於同年十月八日，上訴人再將其原
有一百坪土地權利，以每坪二萬五千元，總價二百五十萬元計，
轉讓予伊（下稱第二次買賣），價金則以上訴人分別於同年七月
二十八日、八月二日及八月三日向伊之借款合計二百萬元抵償，
另再由伊給付五十萬元現金。嗣經查知，系爭土地因設定高額抵
押權予訴外人台中商業銀行股份有限公司，並因係農地當時無法
辦理移轉登記，復未由承買人指定登記予有自耕能力之第三人，
致給付不能而無效。則第一次買賣價金中以上訴人借款四百三十
萬元抵銷及第二次買賣價金中以上訴人借款二百萬元抵銷，共計
六百三十萬元。及該六百三十萬元借款溯及起訴前五年之利息為
一百五十七萬元部分，均得向上訴人請求返還。另二次買賣分別
給付之匯款二十四萬六千二百八十元及現金五十萬元部分，亦得
依不當得利請求權向上訴人訴請返還。關於伊依借款法律關係請
求之六百三十萬元部分，上訴人已承認以借款抵作系爭土地買賣
之價金，時效應自買賣時重新起算，並未超過請求權時效。爰為
訴之變更，依民法第四百七十八條、第一百十三條、第一百七十
九條之規定，求為命上訴人: (1)給付六百三十萬元及利息一百五
十七萬五千元，其中六百三十萬元自九十七年四月十五日起加計
法定遲延利息。(2)給付七十四萬六千二百八十元及自九十二年一
月二十三日起加計法定遲延利息之判決（與本院繫屬無涉部分，
不再論述）。
上訴人則以：伊及陳天汶等與陳進郎所簽訂系爭土地買賣契約上
所載「此契約書內陳天汶的二百坪已於八十三年四月七日由甲○
○再轉讓給乙○○」、「此契約書內甲○○的一百坪於八十三年
十月八日由甲○○再轉讓給乙○○」等字，違反當時有效之土地
法規而無效，故兩造未有效成立買賣關係，伊僅於八十三年四月
十五日收到被上訴人匯款二十四萬六千二百八十元。否認有積欠
被上訴人任何債務，有關被上訴人匯入伊帳戶之金錢，係被上訴
人之大陸投資，及就台中市○○鄉○○段五九五地號土地（下稱
聚興段土地）之投資款，並非借款。況以被上訴人妻賴楊寶枝名
義投資伊於大陸地區成立之瀋陽日月潭實業有限公司（下稱大陸
投資案），實係被上訴人所為。被上訴人於大陸與伊簽訂協議書
，以處理所有兩造、賴楊寶枝間之債權債務事宜，兩造間所有債
權債務關係因該約定而消滅。且被上訴人主張七十四萬六千二百
八十元本息之不當得利請求權，其中利息部分已罹於時效而消滅
。至被上訴人支付伊之五十萬元乃因用以支付大陸投資款及向伊
買受聚興段土地價款，非買賣之價金等語，資為抗辯。
原審就被上訴人變更之聲明，為被上訴人一部勝訴、一部敗訴之
判決，命上訴人給付如上所示本息，並駁回被上訴人其餘變更之
訴，無非以：依上開土地買賣契約書後欄附記所載內容，及上訴
人自認第一次買賣係以其所欠被上訴人之借款債務作為部分買賣
價金，嗣改稱轉讓之約定非買賣契約，但不能說明係何法律關係
云云，所稱諸多矛盾，與常情不符，足見所辯不實。再參證人閆
慧君證稱情節及其於台灣省議會議員用箋上書寫內容，益證兩造
於八十三年四月七日就系爭土地確有買賣關係，且以上訴人前欠
被上訴人之四百三十萬元抵付價金。閆慧君係上訴人服務處之助
理，現復受雇於上訴人擔任法定代理人之大陸公司，上開土地買
賣契約書上亦有其簽名見證，再參諸證人黃秀卿證詞，足見上訴
人應曾授權閆慧君代為處理兩造第一次買賣價款之結算。另被上
訴人於八十三年七月二十八日、八月二日、八月三日分別匯款五
十萬元、五十萬元、一百萬元予上訴人，同年十二月十一日由訴
外人林素玲向被上訴人收取現金五十萬元等情，有匯款回條聯、
收據等足稽。兩造有第二次買賣之約定，亦為上訴人所不爭，是
被上訴人主開前開匯款係因借貸關係而給付，並用以抵付第二次
買賣契約價金，亦堪採信。另關於聚興段土地之買賣，係記載於
上訴人與賴楊寶枝間就台中市○○段一八九○號房地買賣契約之
附註欄，觀其內容足見大陸投資款與聚興段土地價款之給付義務
人均非被上訴人。兩造間就第一次買賣，苟非有對價之契約，上
訴人何以收取二十四萬六千二百八十元？苟非前有借貸關係，上
訴人何以謂被上訴人之借款債權仍存在？上訴人翻異前供，不足
取信。兩造就系爭土地分別簽訂二次買賣契約，價金分別為五百
二十萬元、二百五十萬元，復因買賣契約書無「因上開土地屬三
七五耕地，依當時法令無法移轉登記，約定待得辦理移轉登記時
始為移轉」之約定而歸無效。另被上訴人就其應給付上訴人之部
分價金，係以其對上訴人之借款債權，即第一次、第二次買賣分
別主張用以抵銷之四百三十萬元、二百萬元共六百三十萬元，則
其請求返還上開借款本息；併該六百三十萬元自書狀繕本送達溯
及前五年之利息一百五十七萬五千元，即為有理。另系爭土地買
賣契約既屬無效，則上訴人就二次買賣，分別向被上訴人取得之
匯款二十四萬六千二百八十元及現金五十萬元，合計七十四萬六
千二百八十元，係無法律上之原因而收受。被上訴人依不當得利
之法律關係，訴請上訴人返還同上金額及起訴日前五年之法定遲
延利息，亦屬有據。從而，被上訴人據以請求上訴人給付如前所
示之本息，為有理由，應予准許等詞，為其判斷之基礎。
惟按當事人締結不動產買賣之債權契約，固非要式行為，惟對於
買賣契約必要之點，即價金與標的物之意思表示必須一致，其契
約始得謂已成立。查上訴人於上開土地買賣契約上記載「此契約
書內陳天汶的二百坪已於83.4.7由甲○○再轉讓給乙○○，特此
証明無誤」等語（見一審卷(一)一六頁），且上訴人曾自認以借款
債務作為買賣價金，並參諸證人閆慧君於台灣省議會議員用箋上
所載內容，足認兩造間成立第一次買賣契約，此為原審所確定之
事實。惟參諸上訴人於上開契約書上附記內容，並未提及買賣之
價金多少，上訴人究係以何筆借款抵付價金亦未言明，且證人閆
慧君證稱略謂：台灣省議會議員用箋上字跡非全部伊所寫的，含
二百坪土地，前欠款減四百三十萬元，都是伊所寫的，這些東西
是賴先生叫伊寫的，寫完後並未向甲○○講，他直接拿走云云（
見原審卷(二)七一頁）。於此情形，得否謂兩造就第一次買賣價金
，同意以一坪二萬六千元核價，並以前欠四百三十萬元抵付部分
價金，達成買賣之合意，即非無疑。原審認兩造間已成立買賣契
約，不無認定事實與卷內證據資料矛盾之違法。再者，上訴人自
始即否認被上訴人所稱第二次買賣中之匯款係借貸關係，被上訴
人既主張上訴人上開匯款係因借貸關係而給付，並用以抵付部分
價金，即應由被上訴人就其主張之消費借貸關係，及該借款之清
償日期、清償方式、利息有無等項，究為如何意思合致之約定，
負舉證之責任。乃原審徒以被上訴人確有系爭款項之交付，上訴
人就其抗辯上開款項係被上訴人用以支付大陸投資款及聚興段土
地價款一節不能為證明，遽認被上訴人之主張為可取，已難謂無
適用法規顯有錯誤之違法。另被上訴人主張第二次買賣之部分價
金係以現金給付，並提出收據乙紙為證，惟為上訴人所否認，觀
諸上開收據僅載明「茲收到賴主任現款新台幣五十萬元整。省議
員甲○○林素玲12／11」等語（見一審卷(一)一一二、七四頁、原
審卷(一)三○頁），內容簡略，則署名林素玲者，究於何時收受上
開金額? 收受原因為何? 此有利於被上訴人之事實，亦應由被上
訴人負舉證責任，乃原審俱未調查審認，所為不利於上訴人之論
斷，尤欠允當。上訴論旨指摘原判決不當，求予廢棄，非無理由
。
據上論結，本件上訴為有理由。依民事訴訟法第四百七十七條第
一項、第四百七十八條第二項，判決如主文。
中    華    民    國  九十八  年   十二   月    三    日
                      最高法院民事第四庭
                          審判長法官  劉  延  村
                                法官  許  澍  林
                                法官  黃  秀  得
                                法官  許  正  順
                                法官  魏  大  喨
      本件正本證明與原本無異
                                      書  記  官
中    華    民    國  九十八  年   十二   月   十六   日
                                                Ａ


司法院資訊處製作；財團法人民間司法改革基金會備份。
